【裁判字號】    97,簡上,250
【裁判日期】    980930
【裁判案由】    確認租賃關係存在
【裁判全文】
臺灣高雄地方法院民事判決             97年度簡上字第250號
上  訴  人  甲○○
訴訟代理人  范仲良律師
被上訴人    行政院農業委員會林務局屏東林區管理處
法定代理人  乙○○
訴訟代理人  尤挹華律師
            郭正鵬律師
上列當事人間確認租賃關係不存在事件，上訴人對於中華民國96
年11月27日本院旗山簡易庭第一審判決（96年度旗簡字第292 號
）提起上訴，經本院於98年9 月23日言詞辯論終結，判決如下：
    主      文
上訴駁回。
第二審訴訟費用由上訴人負擔。
    事實及理由
一、上訴人主張：坐落高雄縣甲仙鄉旗山事業區第30林班土地為
    被上訴人管理之國有林地，而伊父親即訴外人葉的自民國56
    年間起即在該處耕作，嗣經被上訴人就葉的實際耕作之範圍
    測量確認後，由伊伯母即訴外人蔡寶玉具名承租，並於83
    年3 月由伊換約承租使用。詎伊於92年間該租約之租期屆滿
    後申請續約時，經被上訴人到場勘查後表示有3 棟未經核准
    之舊工寮（門牌號碼為高雄縣甲仙鄉東安村白雲巷18號及18
    之1 號），被上訴人乃要求伊應將該工寮拆除後再提出續約
    申請。伊為確認承租及遭占用之範圍而申請勘測，詎經勘測
    套繪後，伊所實際耕作之位置竟未落於被上訴人所指稱之租
    賃契約（下稱系爭租賃契約）位置圖所訂編號328 號所在位
    置，致被上訴人認伊就實際耕作地並無租賃關係存在，然伊
    原始承租之位置即係伊現實際耕作位置，而該實際耕作位置
    既經被上訴人否認，伊就就該實際耕作位置之租賃關係即有
    不明確之處，自有確認之法律上利益。爰於原審聲明求為確
    認被上訴人與上訴人間就上訴人在高雄縣甲仙鄉旗山事業區
    第30林班內上訴人實際耕作之面積0.14公頃（位置以指界及
    實測為準）部分有租賃關係存在之判決。
二、被上訴人則以：伊對兩造間有租賃關係存在並不爭執，而系
    爭租賃契約已附有承租之位置圖，明確表示租地位置及範圍
    （即被上訴人97年8 月21日書狀附圖編號328 號之位置，參
    本院卷第32-33 頁），且上訴人之原訂租約已屆滿而消滅，
    則無論就已消滅原租約或新訂之租約，上訴人均無訴請確認
    之實益或有權利保護之必要。再者，原租約之範圍係經上訴
    人之父親葉的指界勘查後所確認，亦無上訴人所稱不明確之
    情事。又若租約所在為上訴人所稱之工寮所在地，則上訴人
    即有違規使用租地之情事，伊自得主張終止租約收回租地等
    語，資為抗辯，並於原審聲明求為判決：上訴人之訴駁回。
三、本件原審對於上訴人之請求判決全部敗訴，上訴人聲明不服
    ，提起上訴，並於本院聲明：（一）原判決廢棄。（二）確
    認被上訴人與上訴人間就上訴人在高雄縣甲仙鄉旗山事業區
    第30林班內上訴人實際耕作之面積0.14公頃（位置以指界及
    實測為準）部分有租賃關係存在。被上訴人則聲明：上訴駁
    回。
四、兩造不爭執之事項：
    兩造就坐落高雄縣甲仙鄉旗山事業區第30林班內面積0.14公
    頃部分，訂有系爭租賃契約，其承租範圍經編號為328 號。
    該租約原係由訴外人葉蔡寶玉於58年7 月間承租，嗣於83年
    3 月間由上訴人換約承租，並自92年2 月4 日起續租，租期
    至101 年2 月3 日止。有國有林地出租造林契約書及位置圖
    在卷可稽（原審卷第5-13頁）。
五、兩造爭執之點：上訴人實際耕作之位置是否與被上訴人所稱
    系爭租賃契約所約定之位置相同？若位置不同時，上訴人就
    其實際耕作之位置是否有確認租賃關係存在之法律上利益？
（一）按確認之訴非原告有即受確認判決之法律上利益者，不得
      提起，此乃民事訴訟法第247 條所明定，而所謂即受確認
      判決之法律上利益，須因法律關係之存否不明，致原告在
      私法上之地位有受侵害之危險，而此項危險得以對於被告
      之確認判決除去之者，始為存在，最高法院27年度上字第
      316 號判例要旨足資參照。是若被告對原告主張之法律關
      係，自始並未否認及爭執，即法律關係之存否並無不明確
      之情形，尚不能謂原告有即受確認判決之法律上利益。
（二）經查，兩造於94年3 月18日就坐落高雄縣甲仙鄉東安村旗
      山事業區第30林班、面積0.14公頃，編號328 號位置簽訂
      系爭租賃契約，此為兩造所不爭執，已如上述，故兩造就
      本件租賃之法律關係並無存否不明之情況。上訴人雖主張
      系爭租賃契約所協議之承租範圍，並非在上訴人該租約內
      附圖所示編號328 號位置，而應在其父於62年間向被上訴
      人承租時之位置等語，然上訴人迄今仍未向本院陳明原承
      租範圍為何供本院查證。又依兩造於94年3 月18日所簽定
      之系爭租賃契約內，就承租地點已附上位置圖乙份（原審
      卷第12頁），該位置圖上已載明：「本筆租地經實地查對
      符合現狀特認章」等語，並經承租人即上訴人蓋章確認，
      且證人即任職於被上訴人之技術士王俊仁於本院到庭證稱
      ：本件辦理續約係由葉的帶伊去的，前後共2 次，第1 次
      係於93年間，葉的帶伊指界承租範圍內有兩棟工寮，伊有
      告知葉的有工寮不能辦理續約，且現場所種植之樹種與原
      契約所約定之樹種麻竹不同，伊建議葉的應將工寮拆除，
      確定承租範圍後，再辦理續約。嗣葉的與蔡吳梅香發生工
      寮歸屬糾紛，雙方經前後2 次調解，第1 次調解伊未到場
      ，第2 次調解時，伊攜電腦影像圖至調解現場，伊有告知
      葉的其承租範圍應在工寮之上方位置，但仍未達成協議。
      94年間上訴人提出第2 次續租之申請，伊至現場，葉的指
      界之承租範圍在工寮之上方，經伊以GPS 儀器確定位置，
      及工寮上方位置所種植的樹種亦為麻竹後，即辦理續租等
      語（本院卷第86頁），是兩造就94年3 月18日所簽訂系爭
      租賃契約之承租地點，業經確認而為合意，而無承租地點
      不明之情形，被上訴人辯以系爭租賃契約係經上訴人之父
      葉的指界勘查，並經審核其上作物相符且存活率達成所訂
      造林標準始簽定等情，堪認屬實。準此，本件上訴人所欲
      確認之法律關係，既無存否不明，其提起本件訴訟即無確
      認利益，應堪認定。
（三）又依上訴人於本院所述，上訴人原耕作地點上有三棟非其
      所建未經核准之舊工寮（門牌號碼為高雄縣甲仙鄉東安村
      白雲巷18號及18之1 號）（本院卷第42-43 頁），然經被
      上訴人以GPS 衛星定位系統之測量方法，測得上開18號及
      18之1 號房屋之所在地與系爭租賃契約之承租地點即編號
      328 號位置並非相同，此有測量結果圖附卷可憑（本院卷
      第32-33 頁），是上訴人所稱實際耕作範圍係指上開18號
      及18之1 號房屋所在地，殊有疑義。再者，上訴人於93年
      間就旗山事業區第30林班、面積0.14公頃之承租地原租期
      屆滿後，原欲申請續約，經被上訴人現場勘查得知現場有
      三棟未經核准之舊工寮，要求上訴人須依規定拆除後始得
      提出續約申請，嗣兩造在簽訂系爭租賃契約時，上訴人向
      被上訴人為承租範圍內不得搭建造林工寮之意思表示，經
      被上訴人審核無誤後始同意續租予上訴人等情，此有上訴
      人所提出之被上訴人旗山工作站93年4 月26日以93旗業字
      第20 55 號函、系爭租賃契約所附之切結書及換約審核表
      （原審卷第10頁反面、第14頁，本院卷第69頁），然上訴
      人迄今仍未拆除該舊工寮，此由上訴人另於95年7 月10日
      狀請訴外人蔡吳梅香、饒定國拆除門牌號碼為高雄縣甲仙
      鄉東安村白雲巷18號及18之1 號房屋即明，有民事起訴狀
      乙紙附卷可按，上訴人既未依被上訴人旗山工作站上開函
      示拆除原承租地之舊工寮，卻於94年3 月18日與被上訴人
      訂定新租賃契約，並書立不在承租範圍內搭建工寮之切結
      書，足認系爭租賃契約之承租地點並非在上開18號及18之
      1 號房屋所在地至明。
六、綜上所述，兩造間於94年3 月18日所簽定之系爭租賃契約，
    其承租地點並非上訴人所主張在其父於62年間向被上訴人承
    租時之位置，亦非在門牌號碼為高雄縣甲仙鄉東安村白雲巷
    18號及18之1 號房屋之所在地，該承租地點既經兩造合意確
    定，上訴人提起本件確認之訴，難認有即受確認判決之法律
    上利益，從而，上訴人訴請確認被上訴人與上訴人間就上訴
    人在高雄縣甲仙鄉旗山事業區第30林班內上訴人實際耕作之
    面積0.14公頃（位置以指界及實測為準）部分有租賃關係存
    在之請求，洵屬無據，為無理由，不應准許。原審據此為上
    訴人敗訴判決，並無違誤，上訴意旨指摘原判決不當，求予
    廢棄，並無理由，應予駁回。
七、據上論結：本件上訴為無理由，依民事訴訟法第436 條之1
    第3項 、第449 條第1 項、第78條，判決如主文。
中    華    民    國    98    年    9     月    30    日
                    民事鳳山分庭審判長法  官  楊富強
                                      法  官  林意芳
                                      法  官  何悅芳
以上正本係照原本作成。
本判決不得上訴。
中    華    民    國    98    年    9     月    30    日
                                     書記官  陳俐嫺


司法院資訊處製作；財團法人民間司法改革基金會備份。
